臺灣桃園地方法院刑事判決　　　　　　　100年度訴字第441號
公　訴　人　臺灣桃園地方法院檢察署檢察官
被　　　告　呂建台
上列被告因業務過失致死案件，經檢察官提起公訴（99年度偵字
第20407 號），本院判決如下：
    主  文
呂建台無罪。
    理  由
一、公訴意旨略以：被告呂建台為桃園縣桃園市○○○○街1 號
    1 樓聯茂工程顧問有限公司（下稱聯茂公司）負責人，於民
    國96年12月25日與桃園縣八德市○○街50號幸福天地社區管
    理委員會主任委員呂峻安（前經不起訴處分）簽訂自97 年1
    月1 日起為期1 年之大樓消防、機電保養合約，以每月收取
    新臺幣（下同）3,000 元維護費用之代價，負責該社區各公
    共區域電氣配備電盤測試檢查保養等事項，為從事業務之人
    ，本應注意落實每月定期保養，且依當時逐月前往保養之情
    況並無不能注意情事，竟疏未注意測試檢查上開社區地下室
    防火自動鐵捲門有無漏電情事，致受僱於家坤企業社王傳義
    （前經不起訴處分）之勞工許岳彬於97年7 月21日下午1時
    45分許，在社區地下室1 樓進行水塔清潔工作時，為照明需
    要攀爬鋁梯欲將插座插置照明燈電源插座時，不慎觸及因防
    火鐵捲門電動馬達漏電導致帶電之鐵捲門滑槽而遭電擊摔落
    工作梯，經送醫急救後，仍於同日下午3 時25分許，因電擊
    合併創傷性休克而不治死亡，因認被告涉犯刑法第276 條第
    2 項業務過失致死罪等語。
二、按犯罪事實應依證據認定之，無證據不得認定犯罪事實。又
    不能證明被告犯罪者，應諭知無罪之判決，刑事訴訟法第
    154 條第2 項、第301 條第1 項分別定有明文。再按事實之
    認定，應憑證據，如未能發現相當證據，或證據不足以證明
    ，自不能以推測或擬制之方法，為裁判基礎；且認定不利於
    被告之事實須依積極證據，苟積極證據不足為不利於被告事
    實之認定時，即應為有利於被告之認定；另認定犯罪事實所
    憑之證據，雖不以直接證據為限，間接證據亦包括在內，然
    無論直接證據或間接證據，其為訴訟上之證明，須於通常一
    般之人均不致有所懷疑，而得確信其為真實之程度者，始得
    據之為有罪之認定，倘其證明尚未達到此一程度，而有合理
    之懷疑存在，無從使事實審法院得有罪之確信時，即應由法
    院為諭知被告無罪之判決（最高法院40年臺上字第86號、30
    年上字第816 號、76年臺上字第4986號判例參照）。再者，
    被告以外之人於審判外之言詞或書面陳述，除法律有規定者
    外，不得作為證據。惟被告以外之人於審判外之陳述，經當
    事人於審判程序同意作為證據，法院審酌該言詞陳述或書面
    陳述作成時之情況，認為適當者，亦得為證據。當事人、代
    理人或辯護人於法院調查證據時，知有第159 條第1 項不得
    為證據之情形，而未於言詞辯論終結前聲明異議者，視為有
    前項之同意，刑事訴訟法第159 條第1 項、第159 條之5第1
    項、第2 項分別定有明文。查卷附據以認定被告犯罪事實有
    無之屬傳聞證據之證據能力，當事人於本院審判中均同意作
    為證據，本院審酌各該證據查無違反法定程序取得之情形，
    亦無顯有不可信及不得作為證據等情，因認為適當，是均有
    證據能力，合先敘明。
三、公訴人認被告涉犯刑法第276 條第2 項業務過失致死罪嫌，
    無非係以被告供述、證人呂峻安、王傳義、李昆峰、傅煒哲
    證述，及被告與幸福天地社區管理委員會於96年12月25日簽
    立之大樓消防、機電保養契約及保養工作單（下稱定期保養
    工作單）、定期保養週期表、行政院勞工委員會北區勞動檢
    查所97年11月26日勞北檢綜字第0971020494號函暨家坤企業
    社勞工許岳彬從事清洗水塔作業前碰觸漏電防火鐵捲門滑槽
    感電墜落致死職業災害檢查報告書（下稱檢查報告書）、臺
    灣桃園地方法院檢察署相驗筆錄、檢驗報告書、相驗屍體證
    明書、刑案現場及相驗照片、現場監視畫面光碟及翻拍照片
    、行政院衛生署桃園醫院診斷證明書及病歷摘要各1 份資為
    論據。訊據被告固不否認渠為聯茂公司負責人，並於96年12
    月25日代表聯茂公司與幸福天地社區管理委員會代表之主任
    委員呂峻安，簽訂大樓消防、機電保養合約，自97年1 月1
    日起為期1 年，並按月向幸福天地社區管理委員會收取維護
    費用3,000 元之事實，然堅決否認有何業務過失致死犯行，
    辯稱：依合約所附定期保養工作單，我的負責範圍不包含防
    火鐵捲門馬達之檢查、維修與保養，因為這部分比較專業，
    管委會會請專業的人來維修（審訴卷第18頁至第20頁）；如
    果是送電到馬達的電源線，那是我們維護的，但漏電原因究
    竟是馬達外殼壞掉導致漏電，或送電到馬達的線路破損產生
    漏電，這部分未經檢查確認（本院卷第19頁背面至第20頁）
    ，不能認定漏電原因應由我負責等語。
四、經查：
  (一)被告呂建台為址設桃園縣桃園市○○○○街1 號1 樓聯茂公
    司負責人，於96年12月25日代表聯茂公司與址設桃園縣八德
    市○○街50號幸福天地社區管理委員會代表之主任委員呂峻
    安，簽訂大樓消防、機電保養合約，自97年1 月1 日起，為
    期1 年，並按月向幸福天地社區管理委員會收取維護費用3,
    000 元，合約後附定期保養工作單、機電設備保養計劃表/
    發電機設備保養計劃表、水電設備保養計劃表、定期保養週
    期表之事實，業據被告自承詳確，並有證人呂峻安之證述暨
    前揭大樓消防、機電保養契約1 份在卷可證（臺灣桃園地方
    法院檢察署98年偵字第20407 號卷【下稱偵字第20407 號卷
    】第8 頁至第14頁），並永豐保全股份有限公司承攬幸福天
    地社區管理委員會水塔清洗工作，由家坤企業社實際施作，
    於97年7 月21日下午1 時45分許，任職家坤企業社之許岳彬
    在幸福天地社區地下室1 樓從事水塔清潔工作時，攀爬鋁梯
    ，不慎觸及電動鐵捲門帶電滑槽，遭電擊摔落，經送醫急救
    ，仍於同日下午3 時25分許，因電擊合併創傷性休克而不治
    死亡之事實，有證人王傳義證述：97年7 月21日下午約1時
    45分許，地點在桃園縣八德市○○街50號地下室，許岳彬工
    作時意外碰到漏電不幸死亡，當時連我共4 人在清洗水塔，
    許岳彬爬上A 字梯要去插延長線，左手扶著鐵門滑軌，右手
    要去插插座時，還沒插到就被社區鐵門漏電電到，電到後從
    梯子上摔下來撞到頭等語為據（相驗卷第5 頁至第6 頁），
    並有幸福天地社區管理委員會及永豐保全股份有限公司簽訂
    之服務契約書、行政院勞工委員會北區勞動檢查所97年11
    月26日勞北檢綜字第0971020494號函暨檢查報告書、臺灣桃
    園地方法院檢察署相驗筆錄、檢驗報告書、相驗屍體證明書
    、刑案現場及相驗照片、現場監視畫面光碟及翻拍照片、行
    政院衛生署桃園醫院診斷證明書及病歷摘要各1 份在卷可證
    （相驗卷第9 頁至第20頁、第24頁至第32頁、第38頁至第48
    頁、第54頁至第70頁），此部分事實首應認定。
  (二)然查被告基上消防、機電保養合約，負有從事幸福天地社區
    大樓消防、機電檢查、保養、維修義務之範圍，固據證人呂
    峻安證稱：我認為不管是馬達或電線漏電都在呂建台維修保
    養義務所應避免的範圍內（偵字第20407 號卷第56頁），因
    為聯茂應該要測試防火鐵捲門可否開關（同上卷第5 頁），
    「（對於民事判決一審認定你有過失有什麼意見？）沒有，
    但我都有請呂建台每月保養」，「（但是呂建台之前到庭作
    證說保養範圍並沒有包括事故的鐵捲門，你怎麼解釋？）機
    電部分我是全部委任給他」（偵字第20055 號卷第49頁）等
    語，然查證人呂峻安既身為幸福天地社區管理委員會主任委
    員，因許岳彬意外死亡一案，亦涉犯過失致死罪，更幸福天
    地社區管理委員會經許岳彬繼承人請求損害賠償，於100 年
    5 月17日已經臺灣高等法院以99年度勞上字第20號民事判決
    應與家坤企業社連帶給付損害賠償在案，此節經本院核閱該
    臺灣高等法院民事判決後認為無誤，基此，為求個人趨吉避
    凶、脫免刑責，衡情實有全盤轉嫁、推卸己責於人之強烈動
    機，是其所述委由被告從事大樓消防、機電保養義務之範圍
    可信與否，尚值斟酌。考以幸福天地社區管理委員會及聯茂
    公司固簽訂有「大樓消防、機電保養合約」，據此證人李昆
    峰於偵查時雖證稱：「（【提示98年度偵字第2005號卷所附
    大樓消防機電保養合約】有何意見？）本案涉及防火鐵捲門
    所附馬達是帶動鐵捲門，應該是屬於消防設備維護保養範圍
    ，合約名稱既然包含消防設備，但細項沒有明確列舉，而第
    1 條第5 款電盤所指含電路的配置或過電流的保護或是設備
    的接地、漏電的跳脫裝置，電盤指的就是開關箱這個部分，
    一般認知的機電保養是包含所有的機電設備，本案防火鐵捲
    門是消防設備，馬達是機電設備也是消防設備，馬達及防火
    鐵捲門算是消防設備」，「（該合約第1 條第5 款所稱之各
    公共區域電器配備電盤測試檢查保養是否及於本案防火鐵捲
    門、馬達，是否漏電的檢測保養？）該處是公共區域，而馬
    達是電動設備，我的認知上保養的範圍應該有及於這個部分
    」，而馬達本身漏電或是馬達的電線絕緣皮老化或破損，都
    在上揭契約檢查範圍等語（偵查卷第54頁至第55頁），是依
    其解讀，本件電動鐵捲門兼為機電及消防設備，基於合約書
    第11條約定「本合約將包括社區內所有電機、消防及簡易維
    修及保養項目」；合約書第1 條第5 款約定聯茂公司每月應
    定期檢查測試項目包括「各公共區域電器配備電盤測試檢查
    保養」，是該電動鐵捲門或係因馬達本身電力經由外殼漏電
    ，或係因馬達輸電電線破皮漏電所致，均應當在被告依約檢
    查、保養、維修義務範圍內，被告應為漏電一事負責。然依
    證人李昆峰於本院審理時自承：「（你本身在執行勞動檢查
    的業務當中，也有兼顧有關社區與機電維修商所簽契約內容
    的研究跟瞭解嗎？）沒有」，「（你對於這個社區與機電維
    修商所簽契約的內容，你本身暸解相當透徹嗎？）沒有」，
    「（有去看過這種契約嗎？）我沒有看過，是那次在地檢署
    ，檢察官叫我看一下這種承攬商有沒有包括到防火鐵捲門的
    馬達，我說我不清楚，這應該是他們雙方的約定，不是我們
    管的範圍」，「（所以你平常生活沒有碰過，你的業務範圍
    也沒有處理過有關防火鐵捲門維修的業務？）沒有」，「（
    所以這部分也不是你的專業？）不是」，「（那契約解釋是
    你的專業嗎？）不是」，「（你既然不清楚的話，為何你在
    作證的時候會講說『本案所涉及的防火鐵捲門所附的馬達是
    帶動鐵捲門，所以應該是屬於消防設備維護保養的範圍，一
    般認知的機電保養，就是包含所有機電設備，本案防火鐵捲
    門是消防設備，馬達是機電設備，也是消防設備的部分，所
    以馬達與防火鐵捲門算是1 個消防設備』，所以你做的結論
    、你的認知上，保養範圍有包括鐵捲門的電動馬達，為何你
    做這種結論？）我是講說這個整個是1 個消防鐵捲門，那個
    馬達是帶動那個消防鐵捲門，就認知上這個整體是一體的」
    ，「（那檢察官給你看那個契約，契約有沒有包括那部分？
    ）檢察官說，你這樣看你認為這個有沒有包括到整個消防鐵
    捲門，我說，這個是1 個消防設備，要問消防設備維護的單
    位，契約有沒有包括這個，是管委會及承攬商之間的，但檢
    察官要我看一看問我這樣是不是有包括」，「（所以你的回
    答呢？）我說是這樣，那天那個管委會主委也在」，「（那
    既然如此，為何筆錄中說「該處是公共區域，馬達是電動設
    備，我的認知上保養的範圍應該有及於這個部分」？）那個
    檢察官說『他的機電維護有沒有包括這個？』我說『我的認
    知上馬達應該是1 個機電設備，他們維護簽約有沒有包括這
    個，我不知道，但我的認知這個是1 個機電設備沒有錯』」
    ，「（你這個回答是根據你的專業，你長期的研究，對這方
    面本身的瞭解，深入的研析之後，所得的1 個結論對檢察官
    問答，還是當場看這個文字之後，你憑自己的想像？）當場
    看，他當場拿給我的」，「（是憑你自己的直覺去做這樣的
    回答嗎？）對，他說『就你的認知上』」，「（你對於消防
    的法規有去瞭解過嗎？）沒有」等語（本院卷第64頁至第65
    頁），依其所述，其日常生活經驗及從事業務執行，均並未
    接觸機電及消防設備之檢查、保養及維修合約，機電、消防
    設備及契約解釋，均非其專業領域，其對於消防法規亦不了
    解，其於偵查時所述前情，不過出諸個人直覺及認知之非專
    業意見，是難憑採。查前揭合約書第11條固約定：「本合約
    將包括社區內所有電機、消防及簡易維修及保養項目」及合
    約書所附定期保養週期表第15項有約定包括「公共設施及各
    項機電設備」，約定幸福天地社區管理委員會，將幸福天地
    社區所有電機及消防設備之簡易維修及保養項目委任聯茂公
    司處理，然查對於電動鐵捲門基於消防目的而檢查之範圍，
    據證人即為幸福天地社區從事年度消防安全設備檢修申報者
    張竣華於本院審理時證稱：我從事消防工程工作，從事消防
    器材檢修、更換，我有跟幸福天地簽訂合約，這合約不是每
    個月固定去保養1 次這樣，一般有簽訂2 種合約，1 種是月
    保養，可能每個月去，1 種是因為社區屬於消防法乙類第7
    種的場所，必須要1 年1 次消防安全檢查，作1 份申報書。
    我跟幸福天地社區簽訂的合約就是每1 年幫他們做消防器材
    跟設備的檢查，再將檢查成果依規定呈報給消防局，我是一
    定會檢查，因為像我們做消防安檢，消防隊最喜歡抓我們檢
    修不實，所以我們去檢查的時候，必定是每1 個樓梯、每1
    個東西都要去做檢查，至於修繕要看哪1 種哪1 種東西，有
    一些屬於強電的部分，我們就沒有包含，我們檢修的消防安
    全設備有滅火器、受信機、照明燈、出口燈、消防管、梯間
    水袋、瞄子，還有探測器、消防幫浦就像是抽水機、抽水馬
    達、地下室泡沫系統，「（電動鐵捲門是不是也是你們應該
    檢修的安全設備之一？）我們檢查只是檢查它可不可以放下
    來，可不可以縮回去而已，如果是外觀本體有漏電或是有線
    插出來，或是我當場去檢查它旁邊的鐵有通電，都不關我的
    事，因為我們只檢查探測器，加熱之後看它會不會放下來，
    如果不會放下來我們就直接打叉，我們消防的部分就只有這
    樣」，「（所以你們單純只是在看這個鐵捲門能否正常運作
    ？）對」，「（至於能夠正常運作就是合格，至於在正常運
    作的情況之下它是不是有其他漏電的瑕疵，這個你們不會做
    檢查？）這個我們沒有檢查」，「（那你們要怎麼檢查？）
    在它的旁邊通常都有連動的探測器，我們可能拿1 支探測棒
    靠上去，因為它可能煙感應，假設有1 個煙的動作，然後煙
    傳到鐵捲門，看它會不會放下來就這樣子」，「（會去碰觸
    鐵捲門的滑軌嗎？）不會，它本體不屬於消防，我們只要去
    測那個探測器它有沒有去連動這個」，「（去檢查發現不能
    連動，那個探測器你把他加溫或加熱，到達它應該啟動的溫
    度之後，結果發現馬達不動，你們如何處理？）我們還是打
    叉」，「（這個時候要不要告知社區這個需要維修？）我們
    就把這個打叉，寫個書面告知」，「（你們在檢查的時候發
    現這種狀況，會不會進一步的去看到底是什麼原因，使得這
    個馬達無法動作？）我們不需要去看，消防檢查不需要去看
    這個」，「（你們只需要看能不能用而已？）對，消防檢查
    不需要去檢查這個，我們領域沒有到這邊」等語（本院卷第
    68 頁 背面至第74頁），是其以年度消防安全設備檢修申報
    為業務，亦有為幸福天地社區從事年度之消防安全設備檢修
    申報，依其所述，電動鐵捲門基於消防目的之檢查，僅在探
    測器下方或以排煙之方式測試並觀察自動放下與否，並不及
    於鐵捲門馬達或電源線之檢修，是以此部分須另由機電專業
    人員檢查、維護及維修，遍查幸福天地社區95至97年間消防
    安全設備檢修申報書，亦不見其中消防安全設備項目提及鐵
    捲門一節。再查前開合約書第1 條約定：「乙方【即聯茂公
    司】每月1 次做各項之檢查測試並填具保養巡視單及報告表
    送甲方【幸福天地社區管理委員會】存查，內容如下（緊急
    事故不在此限）：一、各棟樓電梯口日光燈及安全梯燈之檢
    查。
    二、各棟樓層公共區域緊急照明測試。三、各棟樓層消防滅
    火器設備視察。四、各公共區域1 樓及地下室燈檢查。五、
    各公共區域電器配備電盤測試檢查保養。六、地下室消防設
    備幫浦壓力定期測試檢查。七、地下室各公共區域消防撒水
    定期測試檢查。八、地下室緊急發電機定期啟動測試檢查。
    九、地下室各棟清水池給水幫浦及公共區域污水、廢水馬達
    控制盤消防測試。十、消防警報系統控制盤測試檢查。十一
    、大樓緊急廣播系統測試檢查」，詳為列舉聯茂公司每月應
    定期檢查測試項目中，則未見有明確約定「電動鐵捲門馬達
    」之檢查、保養、維修；再考第3 條固約定：「以上均為基
    本維護，提供用戶技術人力服務，材料費用以實際核銷，如
    遇重大維修如：馬達繞線、發電機大修、污水幫浦換修、排
    水管阻塞、高壓檢測修理、消防簽證申報、公共安全簽證申
    報等費用另計」，基此約定方式，顯然「馬達」乙項係在定
    期檢查測試項目內，不過遇有重大維修如「馬達繞線」時則
    聯茂公司另向幸福天地社區管理委員會計費，然此部分「馬
    達」究指為何，以前揭合約書第1 條並未明確約定及於電動
    鐵捲門馬達之檢查、保養、維修，再以前揭合約書附件之定
    期保養工作單，羅列「緊急發電設備」、「消防用、動力消
    防幫浦、泡沫用幫浦」、「廢水幫浦」、「污水幫浦」、「
    揚水幫浦」、「車場排煙機」、「公設水電」、「儲水水塔
    」項目；附件之機電設備保養計劃表/ 發電機設備保養計劃
    表列舉「發電機設備」、「引擎機油是否標準」、「冷卻水
    是否足夠」、「檢查各項開關是否定位」、「檢查各項皮帶
    是否正常」、「引擎運轉中各項油系統是否正確」、「引擎
    運轉各項油儀表是否正確」、「引擎運轉中進風及排風系統
    是否正常」、「發電機自動切換開關」、「檢查發電側有無
    電容器裝置」；附件之水電設備保養計劃表列舉「揚水設備
    」、「污廢水設備」、「地下室給排水設備」、「地下室排
    風設備」、「避雷針及航空燈設備」、「車道紅綠燈、鐵門
    及柵欄機」、「公共設施照明設備」、「公共設備突發緊急
    事故：1.各棟設備斷電、2.公共設施漏水滲水、3.線路故障
    查修」、「保養日檢測住戶電氣及給排水設備」項目，亦均
    無涉本件電動鐵捲門馬達部分，由此可徵，合約書所提及之
    「馬達」當僅指有關抽、排放淨、污水、消防供水設備即各
    種幫浦所附之馬達而已。準此，通盤綜觀上揭合約書及附件
    定期保養工作單約定意旨，能否確信被告基於機電及消防設
    備檢查義務而應定期檢查測試項目，包括電動鐵捲門馬達一
    節，是屬有疑，尚難認前揭合約書約定之被告機電及消防設
    備檢查義務，真足涵括電動鐵捲門馬達乙項。
  (三)再查本件事發原因，固據(1)證人即行政院勞工委員會北區勞
    動檢查所人員李昆峰偵查時證稱：「（本案鐵捲門滑槽帶電
    是什麼原因？）事發後有測得滑槽電壓有223 伏特，如果是
    馬達外殼破損漏電測到的電壓不會高達223 伏特，應該會有
    降壓，所以本案應該是電線絕緣皮的老化破損」，「（除了
    電壓未降外，有無其他依據認定是電線破損漏電？）馬達的
    外殼本身不會破損，是馬達的短路導致馬達本身帶電，馬達
    電線破損是馬達外部短路，而本案認定電線破損的依據就是
    電壓未降」（臺灣桃園地方法院檢察署98年偵字第20055 號
    卷【下稱偵字第20055 號卷】第32頁），本件漏電原因係馬
    達電線絕緣皮老化或破損可能性比較高，因為電壓沒有降，
    我沒有聽過老鼠咬破電線或咬破電線導致漏電這種情形，本
    案馬達線路在鐵捲門上方，比較難想像有外力或突然破壞的
    可能（偵字第20407 號卷第55頁）等語，稱漏電原因係電動
    鐵捲門馬達輸電電線之絕緣皮老化破損所致，考以(2)本案情
    況應為97年7 月21日下午約1 時30分許，家坤企業社員工吃
    完便當後，清洗地下室第10個水塔時，許岳彬欲將工作照明
    燈電源線插頭插在防火鐵捲門旁之插座時，因之前已清洗過
    9 個水塔，故研判此時許岳彬身體係呈潮濕狀態且打赤腳，
    又因鋁梯一端係靠在牆壁上，與大地導通，所以在許岳彬爬
    上鋁梯第4 格位置附近時，因左手去握到漏電之防火鐵捲門
    之滑槽，感電後由鋁梯墜落地面，造成後腦部外傷致死，直
    接原因係感電後由鋁梯上墜落地面致死，間接原因有不安全
    狀況係防火鐵捲門之電動馬達漏電，致鐵捲門滑槽帶電地點
    之研判，有前開行政院勞工委院北區勞動檢查所檢查報告書
    在卷可稽，是認起因電動鐵捲門電動馬達本身漏電。綜觀上
    情，本件電動鐵捲門滑槽帶電原因，據證人李昆峰稱係因電
    動鐵捲門馬達輸電電線之絕緣皮老化破損導致，據前開檢查
    報告書則載係馬達本身漏電，已見稍有不一。經查(1)證人李
    昆峰於本院審理時澄清：本案檢查不是我檢查的，報告不是
    我寫的，偵查中傳我作證只是因為檢查員已經離職，我本身
    大專是學土木工程、研究所是產業安全，水電部分我不瞭解
    ，「（你之前在偵查中作證的時候說，本案應該是電線的絕
    緣皮老化破損，請問你所謂電線的絕緣皮老化破損，是指哪
    邊的電線的絕緣皮老化破損？）因為那天去，我有先問臺電
    人員，他大概有跟我講你這種一定不是線路破損就是馬達外
    殼，他說其中有1 樣，電壓不會達到那麼高」，「（什麼其
    中1 樣？）好像是馬達吧，我現在不記得了」，「（馬達怎
    麼樣？）就是馬達線圈去接觸到外殼，就是短路」，「（這
    樣是怎麼樣？）這樣一樣會變成設備有漏電，就會造成門框
    也會帶電，另1 種情況就是馬達的電源線，如果有破損的話
    ，也會造成漏電」，「（這是2 個原因，你有都講，可是你
    偵查時說的結論是說本案應該是電線的絕緣皮老化破損，而
    排除馬達外殼或是線圈接觸到馬達外殼導致的漏電，你做這
    種結論的依據為何？）我現在不是很清楚，那時候應該是有
    問人，人家跟我講的，所以那時候我說可能性應該是那樣」
    ，「（你有進一步說明，說馬達外殼本身不會破損，是馬達
    的內部短路導致馬達本身帶電，那馬達電線的破損是馬達的
    外部短路，而認定本案是電線破損，而不是馬達內部短路的
    話，那依據就是電壓沒有降，所以你認定是屬於電線破皮，
    其理論依據何在？）那是庭訊前，我請教別人，人家跟我講
    」，「（所以呢？）那時候我也跟檢察官報告我不是學電的
    ，我瞭解到的是這樣」，「（所以是你自己根本不懂，你去
    問別人，別人這麼跟你講，你跟鸚鵡一樣把話講出去？）對
    」，「（至於這樣講對或不對，你自己也沒有辦法判斷？）
    是」，「（他跟你講說如果是外面電線破損造成漏電的話，
    不會降壓，如果是裡面漏電會降壓，是這樣嗎？）其實現在
    我也沒辦法想那麼清楚，可能是如筆錄裡面，現在是哪一個
    降、哪一個升我弄不清楚」等語（本院卷第62頁至第64頁）
    ，依其所述，顯然其未親身檢查電動鐵捲門漏電原因，亦無
    能力親自判斷漏電原因，現場情況及判斷均得自他人轉述及
    告知，是偵查中所述前情並非可信。再查(2)證人即行政院勞
    工委員會北區勞動檢查所派員檢查者黃能才於本院審理時證
    稱：「（【提示相字卷第54頁至第61頁】請問這份檢查報告
    是否你製作的？）是的」，我有到本案事故現場勘查，我1
    個人去，但我專長是化學工程，機電部分，我有受過一般性
    的訓練，但還不能說有真正專業，畢竟沒有證照，「（你這
    個檢查報告裡面寫說，經你研判直接的原因是感電後由由鋁
    梯上墜落地面致死，你是如何做此結論？）去通報的第2 天
    去現場，現場情形是那個社區管委會有請人去把鐵捲門上面
    的馬達斷線，在鐵捲門旁邊有貼一些紅色的告示『電捲門漏
    電，危險』，而且罹災者的雇主在我們去之前，已經有請人
    去量測過滑槽的漏電，所以管委會的主委請人去把鐵捲門馬
    達的電線剪掉，所以這個應該是相當的明確，是鐵捲門漏電
    造成罹災者死亡」，「（換句話講說，你會判斷會漏電不是
    你自己檢查出來的，而是你到現場看到電線剪掉、上面有貼
    告示牌電捲門漏電危險，且他們提供照片給你看他們有找水
    電工過來測試滑槽有漏電，你是根據這些資料而做判斷，是
    否如此？）還有請雇主提供給我們桃園地檢署屍體相驗鑑驗
    書證明書」，「（所以你到現場並沒有要求管委會再把電線
    接通，然後重新測量測試來瞭解一下是否真的有漏電之情形
    ？）沒有」，「（那你研判是什麼東西漏電？）鐵捲門滑槽
    」，「（可是鐵捲門本身沒有電源，是什麼東西漏電？）馬
    達，操控鐵捲門升降的馬達」，「（有沒有進一步查驗去瞭
    解操控這個鐵捲門升降的馬達是為何漏電或如何漏電？）沒
    有」，「（那你怎麼會知道一定是馬達漏電而不是其他電線
    漏電？）因為在現場那個鐵捲門滑槽唯一帶電體就是連接馬
    達…現場有帶電的部分就是旁邊的滑槽，事後我們去時，管
    委會主委也找人把電線剪斷了」，「（這樣到底是馬達本身
    內部的短路造成漏電，把電傳導到滑槽，還是輸送電到馬達
    的電線有破皮造成電漏出來，而把電導到滑槽，是否知道哪
    種情況？）我不曉得說這個有什麼區別，不管是電線破皮還
    是馬達本身的漏電都是引起滑槽的帶電，結果都是一樣」，
    「（所以有沒有去瞭解到底是馬達漏電，還是電線漏電？）
    去的時候已經電線被剪斷了」，「（所以不知道嗎？）對」
    ，「（你到現場的時候馬達的電線是剪斷的，那你有沒有再
    去測過滑槽是否有帶電？）沒有，我只能推估是不帶電」等
    語（本院卷第59頁背面至第62頁），稱其到場時電動鐵捲門
    馬達電源線已遭剪斷斷電，其僅憑四周紅色告示「電捲門漏
    電，危險」等語，即行斷定鐵捲門滑槽帶電，係因電動鐵捲
    門馬達漏電，又依其認知之馬達或輸電電線漏電並無二致以
    觀，顯然其對漏電原因未予深入檢查，自難憑認漏電原因究
    係因馬達本身電力經由外殼漏電，或輸電電線破損所致，經
    查(3)證人呂峻安於偵查時證稱：當初有請呂建台來量馬達有
    無漏電，呂建台到場時沒有說是電線破損漏電還是馬達本身
    漏電，是勞檢所到場才說馬達本身漏電，因為現場不能破壞
    ，勞檢所檢查完後我們才請呂建台將電線剪斷云云（臺灣桃
    園地方法院檢察署99年度偵字20407 號卷【下稱偵字第2040
    7 號卷】第55頁），事發時現場電線情形都看不到，電線是
    聯茂剪的，馬達後來是叫做鐵門的來處理，剪電線的是聯茂
    的呂建台剪的，馬達是長春企業社老闆呂文樹來換的等語（
    同上偵字第20407 號卷第5 頁、第39頁），依其所述現場係
    已經行政院勞工委員會北區勞動檢查所派員檢查，知之漏電
    原因在電動鐵捲門馬達後，其始僱請被告將電動鐵捲門馬達
    電源線剪斷，嗣並委由呂文樹更換馬達，核其所述漏電原因
    不過得自勞動檢查所人員黃能才所述，要屬傳聞，又證人黃
    能才所述既非可採取如前，自亦難憑認漏電原因；又查(4)證
    人葉展龍於本院審理時證稱：我任職於行政院勞工委員會北
    區勞動檢查所，我是讀電的，黃能才及李昆峰都不是學電的
    （本院卷第36頁背面、第39頁第40頁背面至第41頁），「（
    就剛剛黃能才、李昆峰之證詞及你所瞭解本案的相關情況，
    就本案可能發生漏電之原因，你是否有其他補充說明？）就
    我知道的狀況，如果他現場量測的電壓已經符合臺電送電的
    電壓220 的情形下，因為用三用電錶量測之電壓值已經快接
    近臺電送電電壓值的話，可能的第1 個原因就是電源線破皮
    去碰觸到鐵的東西，鐵的部分就直接跟滑槽有連接上，狀況
    就類似用三用電錶，三用電錶的測試線就是鐵製品，所以有
    辦法直接量，電壓的部分就直接感應，第2 個狀況就要看馬
    達的部分，管委會事後有沒有去做抽換的動作，亦即因為是
    馬達漏電的狀況，即內部的線圈燒毀、燒損、短路的情形去
    接觸到電箱，電箱再接觸到滑槽鐵製品的部分，如果事後管
    委會有把整個馬達更換掉，那種情形也不無可能，那就要問
    管委會」，「（但是管委會可能也不知道到底是馬達壞掉還
    是電線破皮，只發現事情後嚇一跳，請水電工人過來換，水
    電工人說馬達要換就換掉，可能也不瞭解到底是不是真的馬
    達壞掉？）是不是有馬達真的壞掉，真的是事後要去查說是
    不是內部線圈短路，短路之後去碰觸到電箱之情形，還是不
    管是絕緣皮劣化或破損，因為它帶動會有震動，會一直有小
    小磨擦的狀況，因為以前我在檢查臺電時，它的電源線有鐵
    絲，鐵絲要固定整個輸配電線上面，久而久之、風吹雨打，
    也會使壓的地方產生劣化會慢慢離開」，「（我再跟你確認
    1 遍，按照李昆峰之前去請教之後轉述的情況，也就是如果
    是電線絕緣皮破損造成漏電的話，那應該是不會有降壓，電
    壓應該是會相當接近原來輸電之電壓，如果是馬達裡面有1
    個短路而造成漏電的話，可能會有降壓的情形，他這樣講大
    致上是否沒有錯誤？）因為要看內部線圈的狀況，如果是碰
    觸到裡面材質的部分，因為有材質係數，材質係數有1 個阻
    抗，如果有阻抗的情形下會不會把它的阻抗值減低，如果壓
    降有稍微減緩的話…但是低多少要看當時，還要考慮距離、
    材料係數」，「（【提示相字卷第18頁至第19頁檢測照片】
    這樣到底那個電動鐵捲門的滑軌它帶的電的電壓有沒有降壓
    的狀況？）如果照他的左右，1 端是量到鐵捲門，1 端是量
    到鐵門的握把，如果是這樣量的話，223 是接近於我們臺電
    送電電壓220 的部分」，「（那不是代表說按照這個量的結
    果223 伏特，所以代表鐵捲門的滑軌它帶的電的電壓是接近
    臺電原來輸送電的電壓？）對，220 伏特，可以這樣認為」
    ，「（以滑軌帶電是220 伏特的這個結果，能否推出說它帶
    電的原因是因為馬達本身內部的短路漏電，還是馬達外部的
    線路破皮而造成漏電？）現在就卡到馬達在鎖的時候它有沒
    有直接突出來還是直接在馬達外殼上，如果馬達外殼是屬於
    良導體的話，那阻抗值很低，還是有可能造成這種情形，因
    為阻抗值很低的話，它的壓降值相對很少，他們在檢測當中
    會有所謂儀器的誤差，第2 個是檢測的誤差，因為量的Ａ點
    和Ｂ點有時候是接觸上的誤差，所以如果要我判定，我只能
    給1 個建議，如果發生事情之後馬達是整個換，而且也派人
    去瞭解馬達到底有沒有漏電的情形，如果有漏電的狀況是因
    為馬達內部產生的短路去碰觸到，如果有檢測出來，那就有
    可能是這種情形，第2 個漏電的情形，派人上去把電線剪斷
    ，我剛才聽我們檢查員說他們去的時候電線已經剪斷，剪斷
    的情形是不是因為外皮那層是不是有破損，我們檢查員不知
    道，所以有沒有破損的狀況要問現場的人，剪斷是不是外面
    那層破皮去碰觸到，還是裡面燒掉去碰觸到，這真的是不知
    道，因為不知道事後到底有沒有換」，「（後來他是把整個
    馬達換掉？）當然不懂這塊的人當然是整個都換掉最安全，
    但是換了之後有沒有做測試，如果沒有做測試也沒有辦法判
    定是不是外面那層皮破損才剪斷，電源線破皮的部分有沒有
    照相」，「（所以簡單講，按照你的專業，即便是滑軌帶電
    它的電壓是223 伏特接近到原來帶電的電壓，也不能因此而
    判定到底是馬達內部的短路或是馬達外部的電線破皮所形成
    的漏電？）是」等語（本院卷第66頁至第67頁），依其所述
    ，因現場電動鐵捲門馬達電源線已遭剪斷又馬達已遭換新，
    事實不明，其無從僅依電動鐵捲門滑槽帶電一節，研判漏電
    之真確原因。末據(5)被告稱：當時社區通知我說有人被鐵捲
    門電死，請我來查一下有什麼問題，因為我們聯茂公司在幸
    福社區做機電保養，實際上該社區機電保養是只有我1 個人
    在做，但鐵捲門漏電與否不是我們機電保養的範圍，我判斷
    鐵捲門有漏電，我有先將開關關掉，再將電線剪斷，只是為
    了讓馬達不要再電到人，因為剪斷來的電源線它就沒電了，
    我不知道為什麼會漏電，我也沒看到電線絕緣體有破損（偵
    字第20407 號卷第48頁至第50頁），漏電原因究竟是馬達外
    殼壞掉導致漏電，或送電到馬達的線路破損產生漏電，這我
    沒有看（本院卷第19頁背面至第20頁）等語，固承確於事發
    後有受社區管理委員會委任前往幸福天地社區檢查漏電原因
    ，然經檢查得知鐵捲門漏電後，僅將鐵捲門開關關掉又將電
    源線剪斷以防杜漏電，未再深入、深究漏電源頭究屬馬達或
    為輸電電線，即行離去了事。再者，固被告有於本院98年度
    勞訴字第8 號請求損害賠償等民事事件以證人身分證稱：「
    （幸福天地社區內系爭鐵捲門為何會漏電？）我事後檢查發
    現是因為鐵捲門的馬達電線破皮」等語，此經本院核閱該案
    判決書後認為無誤，然質之被告稱：「（【提示偵字第2005
    5 號卷第39頁】你在本院民事庭98年度勞訴字第8 號民事事
    件審理時自己承認說『我事後檢查發現是因為鐵捲門的馬達
    電線破皮所導致漏電』，那不代表按照你的說法，這個漏電
    就是你要負責的嗎？）那是馬達線圈裡面的線破皮，那個絕
    緣破皮已經沒有絕緣，不是我們那條電線」，「（你這個馬
    達線破皮是指什麼？）我們供電區是3 條線，我們只供電到
    馬達的1 個接線盒，接線盒裡面還有電線，那是屬於馬達本
    身的電線，如我剛所述，我們的電線是有配管的」等語（本
    院卷第20頁），稱破皮電線係在馬達內部並非由其負責。徵
    之證人呂文樹於偵查時證稱：我是做鐵工，另外也有做電動
    鐵捲門馬達更換，我有去過幸福天地社區換過馬達1 次，因
    為管理委員會有叫我去比價，主委就是就是跟我說要換馬達
    ，說馬達燒壞，沒有跟我說漏電怎樣，我換馬達時舊的馬達
    有無異狀我沒注意，我只有確認確實無法運作等語（偵字第
    20407 號卷第42頁至第43頁），依其所述，事後其有受幸福
    天地社區管理委員會之託更換馬達，檢查得知馬達確實不能
    運作，考以本院依職權函詢幸福天地社區管理委員會提供本
    件鐵捲門馬達修繕之相關資料，經函覆略以該馬達係於98年
    2 月23日由長春企業社人員呂文樹修理，修理方式係換馬達
    1 組及換中柱1 支，支出費用就馬達1 組部分係8,000 元，
    就中柱1 支部分係2,000 元，共10,000元等語，此有幸福天
    地社區管理委員會函及函附估價單在卷可證（本院卷第55頁
    至第57頁），可認事發後有以置換電動鐵捲門整組馬達之方
    式汰舊換新，足見該電動鐵捲門馬達故障而不能運作，不能
    排除確屬漏電源頭。
  (四)從而，依公訴人所提各項證據方法，僅知電動鐵捲門滑槽帶
    電，惟原因來自電動鐵捲門馬達本身電力經由外殼漏電，抑
    或馬達輸電電線破損漏電，或有其他原因所致，並非明瞭，
    基上合約亦無以確實認定被告應定期檢查測試項目包括電動
    鐵捲門馬達，是以，果漏電原因確係出於電動鐵捲門馬達本
    身電力經由外殼漏電所致，尚難認此為被告檢查、保養及維
    修義務所及，難責被告應為此負責。揆諸首開法條及判例意
    旨，實難遽為不利於被告之認定。此外，復查無其他積極證
    據，足資證明被告確有公訴意旨所指之犯行，本案不能證明
    被告犯罪，仍有可疑，即應為無罪判決之諭知。
據上論斷，應依刑事訴訟法第301 條第1 項，判決如主文。
本案經檢察官黃榮德到庭執行職務。
中    華    民    國  100     年    10    月    6     日
                  刑事第十一庭審判長法  官   蔡榮澤
                                    法  官   林蕙芳
                                    法  官   吳宗航
以上正本證明與原本無異。
如不服本判決應於收受判決後10日內向本院提出上訴書狀，並應
敘述具體理由。其未敘述上訴理由者，應於上訴期間屆滿後20日
內向本院補提理由書( 均須按他造當事人之人數附繕本) 「切勿
逕送上級法院」。
                                    書記官   劉乙錡
中    華    民    國   100    年    10    月    14    日